臺北高等行政法院判決
　　　　　　　　　　　　　　　　　　95年度訴字第2499號
　　　　　　　　　　　　　　　.
原　　　告　甲○○
被　　　告　花蓮縣政府
代　表　人　乙○○(縣長)
訴訟代理人　丙○○
上列當事人間因採取土石事件，原告不服經濟部中華民國95年5
月26日經訴字第09506166550 號訴願決定，提起行政訴訟。本院
判決如下：
　　主  文
原告之訴駁回。
訴訟費用由原告負擔。
　　事  實
一、事實概要：原告未經許可即擅自於花蓮縣鳳林鎮○○段100
    、101 地號土地（以下簡稱系爭土地）採取土石，經花蓮縣
    警察局鳳林分局（以下簡稱鳳林警分局）於94年10月20日15
    時查獲，鳳林警分局於94年10月21日9 時許會同被告勘驗現
    場測量結果，發現原告採取土石面積約為0.7573公頃（土石
    數量約18,933立方公尺），鳳林警分局乃於94年11月15日以
    鳳警刑字第0943001430號函檢附調查筆錄、現場照片等資料
    移由被告處理結果，被告認原告未經許可採取土石，違反土
    石採取法第36條規定，遂於94年12月19日以府工水字第0940
    1827490 號處分書，核處原告罰鍰新台幣（下同）100 萬元
    ，並禁止繼續採取土石，暨不得將已採取之土石外運。原告
    不服，提起訴願，遭決定駁回，遂向本院提起行政訴訟。
二、兩造聲明：
　(一)原告聲明：
    1.訴願決定及原處分均撤銷。
    2.訴訟費用由被告負擔。
　(二)被告聲明：
    1.駁回原告之訴。
    2.訴訟費用由原告負擔。
三、兩造爭點：原告於系爭土地採取土石之行為究係為供種植之
              用而為之必要開挖整地抑已該當於土石採取法第
              36條規定之要件？
　(一)原告主張之理由：
    1.按「採取土石，應依本法取得土石採取許可。但下列情形
      ，不在此限：．．．二、實施整地及工程就地取材者。」
      ，為土石採取法第3 條第1 項第2 款所規定。
    2.查系爭土地係原告之弟即訴外人邱明俊所有並委託原告代
      為管理，因原告計劃種植果樹以供養老之用，惟系爭土地
      盡為砂礫，至為貧瘠，復無涵養水分，非經客土改良無法
      耕作，原告乃委託訴外人李昆錦整地（原告與李昆錦約定
      整地代價為每一甲地30萬元，並已給付30萬元，若原告有
      違法採取土石之意圖，何必給付李昆錦30萬元？），由李
      昆錦將砂礫載走並回填土石，至於李昆錦所填之土石係從
      何而來，是否為砂石廠洗料之土石，原告並不知情，亦無
      過問之必要，蓋縱係砂石廠洗料之土，亦非不可作耕種使
      用，此傳訊李昆錦作證即明。訴願決定逕依李昆錦雇用之
      怪手司機即訴外人陳志旺於94年11月10日在鳳林警分局偵
      查隊所為之調查筆錄供稱「（問：該處回填土石是何狀況
      ？你能否形容？）答：回填土石看起來像是砂石廠洗料的
      土。」等語，認定原告非係為耕種目的而為單純整地行為
      ，實有違誤。另系爭土地挖掘深度約2 公尺係為免砂礫妨
      礙卡車通行，待填土時再將砂礫填回並覆蓋泥土，且並非
      所有開挖之面積深度均達2 公尺，僅係部分而已，有照片
      附於原處分卷可資證明，訴願決定以此認定原告所為非單
      純整地行為，亦與事實不合。綜上所陳，原告確無違反土
      石採取法第36條規定，且系爭土地現種植香蕉，足證原告
      當時確係整地欲作為農業使用，訴願決定及原處分均有違
      誤，皆應予撤銷。
　(二)被告答辯之理由：
    1.按「未經許可採取土石者，處新台幣100 萬元以上500 萬
      元以下罰鍰，直轄市、縣（市）主管機關並得限期令其辦
      理整復及清除設施，屆期仍未遵行者，按日連續處新台幣
      10萬元以上100 萬元以下罰鍰至遵行為止，並沒入其設施
      或機具。必要時，得由直轄市、縣（市）主管機關代為整
      復及清除其設施；其費用由行為人負擔。」，土石採取法
      第36條定有明文。
    2.本件原告訴稱略謂，其於取得系爭土地所有人邱明俊之委
      託書後，欲以種植果樹養老，因現場土地盡為砂樂，故以
      換土之行為改良土地云云。經查如需辦理土壤改良及土石
      外運，應向土地管理機關審請核准後，再依經濟部92年6
      月25日經礦字第09202714190 號令頒訂「採取土石免申辦
      土石採取許可管理辦法」第3 條第2 項「前項整地及就地
      取材有剩餘土石外運者，應填具申請書報請直轄市、縣（
      市）主管機關備查，並應於每月5 日前將上月外運數量申
      報直轄市、縣（市）主管機關轉報中央主管機關備查。」
      規定辦理。本件原告未提出證據證明其有向花蓮縣鳳林鎮
      公所申辦土地改良手續，所為縱屬整地行為，然地上物之
      土石資源若未申請核准載運，即不能為之。且依鳳林警分
      局查緝及被告現場會勘之照片所示，系爭土地大部分區域
      已下挖有2 公尺以上之深度，非屬一般土質改良行為，原
      告雖稱係為使卡車方便通行，殊不知砂礫地質整平後，即
      有利於卡車行駛，無須待填土時再將砂礫填回並覆蓋泥土
      。被告所轄境內於95年度亦有類似案件，僅採取地表以上
      之大石，未有向下挖取土石之情形，尚經鈞院審理認定被
      告處分無誤，以95年度訴字第1433號判決駁回原告之訴在
      案，本件違規開採情形絕非上開案情，自不得主張免罰。
      另原告於本件發生後在現場回填之土石，經被告追蹤發現
      並非為一般供耕作使用之客土，而為一般砂石廠經過碎選
      後所產生之廢棄土，顯見原告僅為自己不法所有之意圖，
      以整地掩護盜採土石之事實，所稱僅為片面之詞，不足採
      信。
    3.又原告雖已於被告命其回復原狀後，將其開採之窪地回填
      ，並於系爭土地種植香蕉，然原告違反土石採取法之規定
      盜採土石，屬即成犯，其自不得以於處分後業將系爭土地
      回復原狀為由，主張撤銷原處分，否則此例一開，日後民
      眾均將其私有土地內優良砂石挖掘販售後，再回填價值低
      廉之土壤，主張免罰，土石採取法即形同具文。況被告會
      同鳳林警分局於94年10月21日至現場勘驗時即發現開挖區
      域約為0.7573公頃，平均深度約為2.5 公尺，原告未經許
      可開採之土石約有18,933立方公尺之多（以當時砂石級配
      市價每立方公尺約50元計算，獲利約94萬元），若仍得主
      張免罰，無異助長違法盜採情事。第以土石為國家之天然
      資源，附著於土地之礦及經濟上可供公眾利用之天然力，
      屬於國家所有，不因人民取得土地所有權而受影響，此為
      憲法第143 條第2 項所明定，且為維護天然土石資源之合
      法管理及控制，因而制定土石採取法。原告未依土石採取
      法之規定向主管機關申請土石採取，被告為維護國家天然
      土石資源之合法使用，依法予以處分，於法並無不合。綜
      上所述，原告之訴為無理由，應予駁回。
　　理  由
一、按「未經許可採取土石者，處新台幣100 萬元以上500 萬元
    以下罰鍰，直轄市、縣（市）主管機關並得限期令其辦理整
    復及清除設施，屆期仍未遵行者，按日連續處新台幣10萬元
    以上100 萬元以下罰鍰至遵行為止，並沒入其設施或機具。
    必要時，得由直轄市、縣（市）主管機關代為整復及清除其
    設施；其費用由行為人負擔。」，土石採取法第36條定有明
    文。
二、本件原告未經許可即擅自於系爭土地採取土石，經鳳林警分
    局於94年10月20日15時查獲，並於翌（10月21）日9 時許會
    同被告勘驗現場測量結果，發現原告採取土石面積約為0.75
    73公頃（土石數量約18,933立方公尺）等情，有調查筆錄、
    盜採砂石約略圖等及現場照片影本等附卷可稽。原告對其僱
    工於上開時地遭警查獲一節並不爭執，惟以其僅係開挖整地
    ，將砂礫載走並回填土石，以便種植農作，並無違法採取土
    石之意圖云云資為主張。然暫且將原告採取載運系爭土地整
    片砂礫再回填土石之作法是否為整地合宜程序置之不論，果
    原告所稱其開挖整地純係土地改良供種植之用一節屬實，衡
    情當對一般供農作耕作使用者係客土有所認知，且既係屬以
    土換土之改良土地方式，自應對再回填土石之品質有所要求
    ，惟原告自承其對李昆錦所回填之土石係從何而來及是否為
    砂石廠洗料之土石等節均不知情，所稱顯違常理，自屬可議
    ；且系爭所回填之洗料土石係廢棄土，比原有土地上之砂礫
    土石品質更差，乃眾所周知之事，原告所言縱係砂石廠洗料
    之土石亦非不可作耕種使用云云，非惟與其所謂『非經客土
    改良即無法耕作』之改良土地目的相悖，復迥異於常人之認
    知，殊難採信；又自系爭相鄰之土地大抵種植稻米、花生、
    香蕉等作物此點觀之，渠等非高經濟性作物，所獲收益非鉅
    ，如原告欲整地供種植作物一節為真，按理自應斟酌整地後
    所種植作物經濟效益而為價格合理之開挖整地行為，或縱支
    付高價整地但整地後之土地品質較優於原有土地並可供種植
    高經濟性作物始符常理，況本件原告交付予李昆錦之整地費
    用高達30萬元，豈有不對回填之土石品質斤斤計較並有所約
    定之理，遑論原告僅為系爭土地管理人，自應對土地所有權
    人即其弟邱明俊交代，所言無過問回填土石來源之必要云云
    ，不但與成本收益配合原則不符，更與常情大相逕庭，自無
    可取；再一般農業區之農牧用地既屬可供農牧種植之用，大
    抵其土地品質皆有一定水準，縱有翻攪土壤或整地行為，衡
    情應就地為之（被告稱如僅翻攪土地將土石堆放在土地旁邊
    者即無需申經許可），鮮少需將大片土石開挖運離再回填他
    種土石之情形，惟查系爭土地開挖區域約為0.7573公頃，部
    分土地開挖深度高達2.5 公尺，所開採土石則約18,933立方
    公尺，其面積之廣及體積之重占系爭土地之比例不可謂不大
    ，而對照現場照片後發現本件大片土地向下開挖深度、堆積
    高度遠逾常人身高2 倍餘高度以上，其原有土石已遭破壞原
    附合於土地之狀態，然一般農作物耕種深度均無需達如此深
    度，所為本啟人疑竇，且『挖掘』、『採取』、『運離』等
    行為皆非改良土地之行為，亦與『實施整地及工程就地取材
    』之行為定義截然不同，自非屬土石採取法第3 條第1 項第
    2 款規定之『實施整地及工程就地取材者』範疇，而原告主
    張系爭土地挖掘深度約2 公尺係為免砂礫妨礙卡車通行一節
    ，復違砂礫地質整平後即有利於卡車行駛，無須待填土時再
    將砂礫填回並覆蓋泥土之特性，自難令人信實，參以原告於
    本院行準備程序時坦承系爭土地挖掘深度約2 公尺係為供砂
    石車下去行駛在凹地時方便將開挖之土石挖取至車上等情，
    足見其係為載運大量砂石而向下挖掘，非屬因改良土地所為
    之必要行為甚明，原告所稱係純粹土地改良云云，俱屬卸責
    飾詞，委無可採，是其採取土石並非供種植農作之用，堪以
    認定。
三、次按土石採取法第36條之立法意旨，乃著眼於未經許可採取
    土石之行為，包括在自有或他人土地採取土石，容易造成破
    壞環境景觀、水土保持等公害問題，遂明定行為人應依規定
    辦理整復及清除其設施，其不遵行時地方主管機關得採取之
    處罰措施。而如需辦理土壤改良及土石外運，依經濟部92年
    6 月25日經礦字第09202714190 號令頒訂「採取土石免申辦
    土石採取許可管理辦法」第3 條第2 項規定，整地及就地取
    材有剩餘土石外運者，應填具申請書報請直轄市、縣（市）
    主管機關備查，並應於每月5 日前將上月外運數量申報直轄
    市、縣（市）主管機關轉報中央主管機關備查。本件原告縱
    為開挖整地行為，本應依上開規定向花蓮縣鳳林鎮公所申辦
    土地改良手續，當為欲從事農牧耕作之原告所可得知並應為
    之且可為之之行為範圍，況原告於訴願階段主張其曾至花蓮
    縣鳳林鎮公所農業課洽詢有關土地改良之申辦事宜，益證其
    對系爭農牧用地之土地改良應為之必要申准手續有相當之認
    識，，自不容諉為不知，是原告於系爭土地採取土石既非供
    種植農作之用，已如前述，則其確有未經許可即擅自採取土
    石之事實，堪以確定。至原告所稱已於系爭土地種植香蕉等
    作物，可證其當時行為目的確係土地改良一節，因土石採取
    法第36條規定著重於行為之違章，並不以發生損害或危險為
    要件，亦不因行為人事後之行為而異其違章之認定，原告所
    稱系爭土地種植香蕉等情縱然屬實，仍無解於其違章事實之
    成立，併此敘明。故被告以承攬本件工程之李昆錦（從事砂
    石一般買賣）與其所雇用之怪手工程操作陳志旺等人之調查
    筆錄及於系爭地點查獲之挖土機、砂石車等車輛暨現場開挖
    實況等為據，認原告在系爭地點整地採取砂石，即非無憑。
    從而被告以原告未經申請許可即於系爭地點採取土石，而予
    以課處罰鍰，所為處分，揆之首揭法條規定，並無違誤，訴
    願決定予以維持，亦無不合，原告徒執前詞，訴請撤銷，為
    無理由，應予駁回。另兩造其餘之主張與陳述，因與本件判
    決結果不生影響，爰不予一一指駁論述審酌，附此述明。
據上論結，本件原告之訴為無理由，依行政訴訟法第98條第3 項
前段，判決如主文。
中　　華　　民　　國　　96　　年　　5　　 月　　3　　 日
                         第七庭審判長法  官　李得灶
                                     法  官　林玫君
                                     法  官　林育如
上為正本係照原本作成。
如不服本判決，應於送達後20日內，向本院提出上訴狀並表明上
訴理由，如於本判決宣示後送達前提起上訴者，應於判決送達後
20日內補提上訴理由書（須按他造人數附繕本）。
中　　華　　民　　國　　96　　年　　5　　 月　　3　　 日
　　　　　　　　　　　　　　　       書記官　蘇亞珍
